【裁判字號】    89,訴更,1
【裁判日期】    890525
【裁判案由】    侵權行為損害賠償
【裁判全文】
臺灣屏東地方法院民事判決  八十九年度訴更字第一號
    原      告  丙○○
    訴訟代理人  盧世欽律師
    被      告  甲○○      住.
                乙○○      住.
右當事人間侵權行為損害賠償事件，經本院於中華民國八十八年四月二十六日以八十
七年度訴字第七一一號判決駁回原告請求被告應連帶將坐落屏東縣高樹鄉○○○段三
八四地號內如附圖所示Ａ部分面積五百六十二平方公尺土地，返還交付予原告部分及
該部分假執行之聲請，經其提起上訴，經台灣高等法院高雄分院於八十九年二月九日
以八十八年度上字第二四○號判決本院就該部分漏未判決，而將該部分廢棄，並發回
本院，本院判決如左：
    主      文
原告之訴駁回。
訴訟費用（返還交付土地部分）由原告負擔。
    事      實
甲、原告方面：
一、聲明：
  (一)被告甲○○、乙○○應連帶將坐落屏東縣高樹鄉○○○段三八四地號內如附圖所
    示Ａ部分面積五百六十二平方公尺土地（下稱系爭土地），返還交付與原告。
  (二)願供擔保請准宣告假執行。
二、陳述：
  (一)訴外人即原告之父劉庚金於民國五十二年二月十六日以蓬萊乾谷四千一百二十五
    台斤向訴外人即被告甲○○之岳父梁連定購得系爭土地，並將之交付與劉庚金占
    有，嗣後原告即在系爭土地上裝設水泥樁柱並圍以鐵絲網，作為系爭土地與同段
    三八四號其他部份區隔，並於其上種植檳榔樹、棗樹，十數餘年來以迄遭被告破
    壞之前均於其上耕種，惟因當時農地無法為移轉登記而未為所有權移轉登記，其
    後雖法令變更可為移轉，但因出賣人之拖延，迄今仍未辦理所有權移轉登記。
  (二)但梁連定將其坐落屏東縣高樹鄉○○○段三八四地號土地所有權全部於八十年十
    月十四日以買賣名義移轉登記與被告甲○○，然為上開移轉前，梁連定之妻子及
    被告甲○○均同意將系爭土地移轉登記與原告。原告既已將系爭土地與三八四地
    號其他部份區隔且耕作許久，被告甲○○為梁連定女婿自明知此，且於八十年十
    月受移轉登記後亦占有三八四地號除系爭土地以外之部分耕作，足見其明知梁連
    定已將系爭土地出賣與劉庚金，並持續由原告占有耕種中，竟又為上述所有權之
    移轉登記。甚且與被告乙○○共同謀議，由被告乙○○雇工毀損原告在系爭土地
    上設置之水泥樁柱及鐵絲網、砍除原告所栽種之檳榔樹、棗樹等作物，將系爭土
    地交與被告甲○○占有。
  (三)被告甲○○既為梁連定之女婿，且於八十年十月後亦占有系爭三八四地號之其他
    土地（即系爭土地以外之土地）耕作，則甲○○對於系爭土地紛爭之沿革歷史當
    然知悉，是被告甲○○雖名義上為該系爭土地之所有權人，惟事實上對於該土地
    從未占用，乃被告甲○○明知於法無據，原告係合法占有系爭土地，竟委託被告
    乙○○處理系爭土地並給付代價十萬元，則對於被告甲○○對於被告乙○○之侵
    權行為，當然知悉，且被告甲○○亦坦承知悉土地為原告在使用，復為台灣屏東
    地方法院判處故買贓物罪名成立。況被告甲○○係以十萬元之代價自被告乙○○
    買得，以系爭土地面積一百餘坪，豈可能竟只值十萬元，具見該十萬元係被告甲
    ○○委託乙○○處理系爭土地之代價，則被告乙○○之侵權行為，被告甲○○豈
    可能諉為不知﹖
  (四)再觀本件卷附台灣屏東地檢署八十六年度偵續字第八十四號竊占案件八十七年三
    月廿三日訊筆錄，被告乙○○亦明白供稱「甲○○交待要把棗樹、檳榔、水泥樁
    、鐵線一併處理掉」等語，且被告甲○○亦供述「我跟乙○○買時，我跟乙○○
    說我買時上面是空地。」等語，具見被告甲○○確有交待被告乙○○處理系爭土
    地地上物，自應與被告乙○○負擔侵權行為損害賠償責任。
  (五)原告占有系爭土地係基於被繼承人劉庚金與梁連定間之買賣契約，係有權占有。
    梁連定雖將三四八地號土地移轉登記與被告甲○○，然其間係通謀虛偽意思表示
    ，故原告仍係有權占有。
  (六)系爭土地原即由原告耕種使用，劉庚金死亡後，其繼承人即配偶劉葉秀香及子女
    劉貴香、劉貴妹、劉蘭香、劉梅香、劉登福、劉登山、原告，全體同意分割被繼
    承人劉庚金之遺產，其中系爭土地部分係分歸由原告取得。故而系爭土地由原告
    繼續使用，其上之水泥樁柱、鐵絲網及檳榔樹、棗樹均為原告所設置及種植。
  (七)依民法第一百八十四條第一項、第二項及第一百八十五條規定，訴請被告連帶負
    損害賠償責任，回復原告占有系爭土地之原狀即如訴之聲明。
三、證據：提出買賣契約書、台灣高等法院高雄分院八十七年度上易字第八七四號刑
    事判決、同意書各一件、系爭土地照片七張，並請求勘驗系爭土地。
乙、被告甲○○方面：
一、聲明：駁回原告之訴。
二、陳述：
  (一)坐落屏東縣高樹鄉○○○段三八四地號土地全部係八十年間被告甲○○向梁連定
    所購，並已為所有權移轉登記，被告甲○○為土地所有權人，系爭土地為上開土
    地之一部份，自亦為被告甲○○所有。縱如原告所指係劉庚金向梁連定購買系爭
    土地，原告亦應向梁連定之繼承人主張其權利，且當時農地不能移轉，則買賣契
    約無效，縱然契約有效，其請求權亦已罹於時效。況原告於系爭土地上之耕作，
    對被告甲○○而言係屬無權占有，被告甲○○得排除之。
  (二)被告甲○○係委託被告乙○○處理系爭土地遭原告無權占有之事，同意給付代價
    十萬元，而與被告乙○○簽訂契約書，惟被告陳增並不知道被告乙○○要雇工毀
    壞地上物之事，毀壞並除去原告設置之水泥樁柱及鐵絲網、種植之檳榔樹、棗樹
    等作物等行為均係被告乙○○所為，訴請被告甲○○連帶賠償並無根據。
  (三)退而言之，被告甲○○係系爭土地之現在合法所有權人，縱原告曾有占有系爭土
    地事實（非自認），其占有對被告甲○○而言，應屬無權占有。
  (四)否認本件有侵權行為，原告迄未依法就被告甲○○與被告乙○○間有如何侵權行
    為之意思聯絡或有如何之行分擔，為具體說明並為舉証。被告甲○○與被告乙○
    ○間就系爭土地訂有書面買賣契約，由被告乙○○解除原告之占有，再賣予被告
    甲○○。即使有侵權行為，惟檳榔樹是土地的成分，被告甲○○是土地所權人，
    本得自由處分，並無侵權行為。
丙、被告乙○○方面：
一、聲明：被告乙○○未於言詞辯論期日到場，惟據其前提出之聲明為駁回原告之訴
    。
二、陳述：被告乙○○未於言詞辯論期日到場，惟據其前提出之陳述稱：
    被告乙○○因受被告甲○○委託處理系爭土地遭原告無權占有之事，代價為十萬
    元，但其並未表示要以毀壞地上物之方式處理。被告乙○○明知系爭土地上之水
    泥樁柱及鐵絲網、檳榔樹及棗樹為原告架設、種植，而確實曾雇工悉數毀壞並除
    去之，惟此事與被告甲○○無關，係被告乙○○個人所為，亦願意賠償原告之損
    失。
丁、本院依職權向臺灣屏東地方法院檢察署調閱臺灣屏東地方法院八十六年度偵字第
    二０四四號、八十六年度偵續字第八十四號偵審卷。
    理      由
甲、程序方面：
一、本件被告乙○○經合法通知，未於言詞辯論期日到場，核無民事訴訟法第三百八
    十六條各款所列情形，爰依原告聲請，由其一造辯論而為判決。
二、按繼承人有數人時，在分割遺產前，各繼承人對於遺產全部為公同共有，民法第
    一千一百五十一條定有明文。本件原告主張訴外人即其父已故劉庚金於五十二年
    二月十六日以蓬萊乾谷四千一百二十五台斤向訴外人即已故梁連定購得系爭土地
    ，約折合五三三點四五平方公尺（經測量後為五百六十二平方公尺），並將系爭
    土地交付與劉庚金占有，嗣後原告即在系爭土地上裝設水泥樁柱並圍以鐵絲網，
    作為系爭土地與同段三八四號土地其他部份之區隔，並於其上種植檳榔樹、棗樹
    等，劉庚金死亡後，其繼承人即配偶劉葉秀香及子女劉貴香、劉貴妹、劉蘭香、
    劉梅香、劉登福、劉登山及上訴人全體同意分割被繼承人劉庚金之遺產，其中系
    爭土地部分係分歸由原告取得，故系爭土地由原告繼續使用，其上之水泥樁柱、
    鐵絲網及檳榔樹、棗樹均為原告所設置及種植，已據原告提出劉葉秀香、劉貴香
    、劉貴妹、劉蘭香、劉梅香、劉登福、劉登山等七人之同意書為證；被告對於劉
    庚金之繼承人全體同意分割遺產，將系爭土地分歸由上訴人取得，而其上之水泥
    樁柱、鐵絲網及檳榔樹、棗樹均為上訴人所設置及種植等情均不爭執，則原告此
    部份主張自堪信為實在。是足見被繼承人劉庚金之全體繼承人終止公同共有關係
    之意，且進而分割遺產，將系爭土地分歸原告取得，並由原告在系爭土地上使用
    耕種。從而，原告就其分得之遺產即對於系爭土地權利之行使單獨提起本件訴訟
    ，其原告適格即無欠缺。
乙、實體方面：
一、本件原告起訴主張：原告之父劉庚金於五十二年二月十六日向被告甲○○之岳父
    梁連定購得系爭土地，梁連定並已將系爭土地交付與劉庚金占有，嗣後原告即在
    系爭土地上裝設水泥樁柱並圍以鐵絲網，作為系爭土地與同段三八四號土地其他
    部份之區隔，並於其上種植檳榔樹、棗樹已達十數餘年，惟因當時農地無法為移
    轉登記而未為所有權移轉登記，其後雖法令變更可為移轉，但因出賣人之拖延，
    迄今尚未辦理所有權移轉登記。但梁連定於八十年十月十四日將坐落屏東縣高樹
    鄉○○○段三八四地號土地所有權全部以買賣名義移轉與被告甲○○，然於上開
    移轉前，梁連定之妻子及被上訴人甲○○均同意將系爭土地移轉登記與上訴人。
    被告甲○○為梁連定之女婿，自明知原告已將系爭土地與三八四地號土地其他部
    份區隔且耕作許久，且其於八十年十月受移轉登記後亦占有三八四地號除系爭土
    地以外之部分耕作，亦足見其明知梁連定已將系爭土地出賣與劉庚金且為原告耕
    種許久，竟又為上述所有權之移轉登記，則其間為通謀虛偽意思表示，原告自仍
    為有權占有系爭土地。甚且被告甲○○與被告乙○○共同謀議，由被告乙○○雇
    工毀壞並除去原告在系爭土地上設置之水泥樁柱及鐵絲網、栽種之檳榔樹、棗樹
    等作物，將系爭土地交由被告甲○○占有，故爰依民法第一百八十四條第一項、
    第二項及第一百八十五條規定之侵權行為之法律關係，訴請被告連帶將系爭土地
    返還交付劉庚金之繼承人即原告等語。
二、被告甲○○則以：坐落屏東縣高樹鄉○○○段三八四地號土地全部係八十年間被
    告甲○○向梁連定所購買，並已為所有權移轉登記，被告甲○○為土地所有權人
    ；縱係劉庚金向梁連定購買系爭土地，亦應向梁連定之繼承人主張，而不應向被
    告甲○○主張，且買賣契約因當時農地不能移轉而無效，縱使契約有效，其請求
    權亦已罹於時效；另原告於系爭土地上之耕作，對被告甲○○而言係屬無權占有
    ，被告甲○○得排除之；另被告甲○○雖曾委託被告乙○○處理系爭土地遭原告
    無權占有之事，但並未要求被告乙○○毀壞地上物，毀壞除去水泥樁柱及鐵絲網
    、砍伐檳榔樹、棗樹等作物等均係被告乙○○所為，與被告甲○○無關；況且被
    告甲○○為該三八四地號土地所有權人，本得自由處分，自無侵權行為可言等語
    ，資為抗辯。
三、被上訴人乙○○則以：其曾受被告甲○○委託處理系爭土地遭原告無權占有之事
    ，明知系爭土地上之水泥樁柱及鐵絲網、檳榔樹及棗樹為原告架設、種植等語，
    資為抗辯。
四、原告起訴主張：系爭土地為屏東縣高樹鄉○○○段三八四地號土地之一部份，土
    地所有權人登載為被告甲○○，原告之被繼承人劉庚金與被告甲○○之前手即被
    告甲○○之岳父梁連定簽訂系爭土地買賣契約書，梁連定並將系爭土地交付予劉
    庚金耕種，但未辦理所有權移轉登記，劉庚金去世後，由原告繼承系爭土地，繼
    續耕種，直至被告乙○○僱工將系爭土地上之果樹及圍牆拆除，將系爭土地交予
    甲○○占有後，原告始未再占有系爭土地等事實，為兩造所不爭執，並經証人即
    原代原告管理系爭土地之劉勝香於臺灣高等法院高雄分院八十八年度上字第二四
    ○號準備程程序結証屬實（參見該案卷八十八年十月八日準備程序筆錄），又系
    爭土地與甲○○向梁連定購買而占有之土地間，確有田埂為界限，亦經該案件審
    理中堪驗屬實，製有堪驗筆錄在卷（參見該案卷八十八年十月八日勘驗筆錄），
    復有現場照片七張附卷足憑，則系爭土地所有權人登載為被告甲○○，而原告原
    係占有系爭土地一節，堪信為實在。
五、原告復主張：系爭土地上之地上物圍牆、果樹，係被告乙○○僱工拆除，為被告
    乙○○所自認，而被告乙○○於臺灣屏東地方法院檢察署八十六年度偵續字第八
    十四號被訴竊佔案件偵查中時，於八十七年三月廿三日供稱「甲○○交待要把棗
    樹、檳榔、水泥樁、鐵線一併處理掉」，被告甲○○亦供述「我跟乙○○買時，
    我跟乙○○說我買時上面是空地。」等語，業經本院調閱上開卷宗查核無訛，故
    原告主張被告甲○○確有交待被告乙○○處理系爭土地地上物，自堪信為真實，
    而被告抗辯：係被告乙○○個人所為，與被告甲○○無關云云，不足採信。惟原
    告依民法第一百八十四條第一項、第二項即第一百八十五條規定，訴請被告應連
    帶將系爭土地返還交付與原告等語，本院審酌如下：
  (一)按因故意或過失，不法侵害他人之權利者，負損害賠償責任，民法第一百八十四
    條第一項前段定有明文。本件原告原係系爭土地之占有人，惟占有指對物有事實
    上之管領力，係一種事實，而非權利，民法第九百六十條以下對占有固設有保護
    之規定，惟此屬消極的排除權能，而在積極方面與所有權或其他物權之具有一定
    的支配歸屬內容不同，除非占有人基於某種權利而享有積極權能時，其占有始或
    有強化為此條項前段規定之權利。而所謂某種權利，指租賃、買受人受領標的物
    但迄未受其所有權，及其他得作為占有基礎之契約（債權）而言。然原告雖執其
    被繼承人劉庚金與梁連定間之買賣契約而占有系爭土地，但基於此項買賣契約債
    權相對性之故，並不得執以對抗系爭土地現時登載之所有權人即被告甲○○。準
    此，原告對被告甲○○而言，並無買受人受領標的物但迄未受其所有權可言；而
    就被告甲○○而言，原告係無權占有人。是以，原告之占有並無得與之結合而可
    享有積極權能之債權存在，顯非民法第一百八十四條第一項前段所指之權利，是
    原告據此訴請被告連帶返還交付系爭土地，自屬無據。
  (二)次按故意以背於善良風俗之方法，加損害於他人者亦同，民法第一百八十四條第
    一項後段亦有明文。本件被告甲○○確有交待被告乙○○處理原告在系爭土地架
    設及種植之地上物，以除去無權占有其所有物者即原告之占有，而回復其所有權
    完整之狀態，其未循求正當法律途徑反以自力救濟之方式，誠然非法之所許；惟
    觀諸其為系爭土地之所有權人，因對於系爭土地之占有、使用及收益權利遭侵奪
    而為此，復徵諸其所採行之手段與目的關係間尚屬相當，尚難謂其所為有背於善
    良風俗可言。至被告乙○○係基於被告甲○○所託，亦係在回復土地所有權人即
    被告甲○○對於系爭土地之占有、使用及收益權利，如前所述，亦無該當背於善
    良風俗之謂。則原告據此訴請被告連帶返還交付系爭土地，即屬無據。
  (三)再按違反保護他人之法律，致生損害於他人者，負賠償責任，民法第一百八十四
    條第二項又有明文。參諸民法關於占有之保護，無權占有人亦得為主張，固屬無
    誤；但自侵權行為法規定請求損害賠償，則應從權益保護之觀點判斷。是於財貨
    歸屬上，無權占有人對於其所占有之物，本無占有之權能，自不得就不歸屬其應
    享有之占有權能，請求損害賠償，故其並無得請求所有權人回復其無權占有狀態
    ，殆無疑義。本件原告對於系爭土地本無占有權能，故其失去該占有，實無損害
    而得回復可言，是其訴請被告連帶返還交付系爭土地，係屬無據。至原告原占有
    系爭土地，其因失去該占有致不能使用收益而生之損害，已依侵權行為法律關係
    訴請損害賠償，業經台灣高等法院高雄分院八十八年度上字第二四○號判決被上
    訴人應連帶給付上訴人十三萬二千六百五十三元，及自八十七年九月四日起至清
    償日止，按年息百分之五計算之利息，此有該判決書在卷足稽，則原告該部分損
    害已獲填補，本院自無再予審酌之必要，附此敘明。
六、原告訴請返還系爭土地部分既受敗訴判決，其假執行之聲請自失所依據，應併駁
    回。
七、結論：原告之訴為無理由，依民事訴訟法第三百八十五條第一項前段、第七十八
    條，判決如主文。
中      華      民      國    八十九    年      五      月     二十五   日
                                    臺灣屏東地方法院民事第一庭
~B法      官  洪乙心
右為正本係照原本作成。
如不服本判決，應於送達後廿日內，向本院提出上訴狀。
~B法院書記官  蘇聰藝
中      華      民      國    八十九    年      五      月     二十五   日


司法院資訊處製作；財團法人民間司法改革基金會備份。
